【裁判字號】    94,上易,207
【裁判日期】    950404
【裁判案由】    返還墊款
【裁判全文】
臺灣高等法院臺南分院民事判決    94年度上易字第207號
上訴人即附
帶被上訴人  丙○○
被上訴人即
附帶上訴人  乙○○
            甲○○
            丁○○
共      同
訴訟代理人  林國明  律師
上列當事人間請求返還墊款事件，上訴人對於中華民國94年10月
13日臺灣臺南地方法院第一審判決（93年度訴字第413號）提起
上訴，並為訴之追加，被上訴人則為附帶上訴，本院於95年3月
21日言詞辯論終結，判決如下：
    主  文
原判決除確定部分外廢棄。
被上訴人應各給付上訴人新台幣貳萬伍仟陸佰玖拾柒元及均自九
十五年三月二十二日起，至清償日止，按年息百分之五計算之利
息。
上訴人其餘上訴及追加之訴均駁回。
附帶上訴人其餘附帶上訴駁回。
第一審（確定部分除外）及第二審訴訟費用（含追加之訴訴訟費
用）由被上訴人負擔四分之一，餘由上訴人負擔。
    事實及理由
一、按於第二審訴訟程序非經他造同意，不得為訴之變更、追加
    ，但擴張或減縮應受判決事項之聲明者，不在此限，民事訴
    訟法第446條、第255條第1項第3款定有明文。查本件上訴人
    原請求被上訴人乙○○、丁○○、甲○○各應給付上訴人新
    台幣162,317元（計算式詳如附表(三)所載）及均自起訴狀繕
    本送達之翌日93年4月4日起至清償日止，按年息5%計算之法
    定遲延利息。原審判命被上訴人各應給付上訴人15,880元本
    息及法定遲延利息，而駁回上訴人其餘請求後，上訴人就其
    敗訴中之102,208元本息提起上訴，並擴張請求利息，即請
    求被上訴人應各給付上訴人102,208元，及其中37,636元應
    自87年10月30日起算之法定遲延利息，其中64,572元應自91
    年12月22日起算之法定遲延利息，依首開規定，其利息之追
    加，自應准許。
二、本件上訴人（即附帶被上訴人）主張：
    兩造及原審共同被告蔡萬瑞雲、蔡信慧、蔡信通、蔡梅美、
    蔡素芬等人（已判決確定）之被繼承人蔡智木於84年3月30
    日死亡後，被上訴人等及原審被告蔡萬瑞雲、蔡信慧、蔡信
    通、蔡梅美、蔡素芬等人即委託上訴人代為處理蔡智木喪葬
    事宜及處理遺留之債務及財產等，上訴人自開始處理事務，
    陸續支出之喪葬費、代償債務、處理費用、稅金、遺產訴訟
    費用、交通費用及墊款利息等，雖上訴人已由蔡智木遺留之
    一部分金錢，抵償一部分，惟經核算，被上訴人乙○○、丁
    ○○、甲○○等人尚欠上訴人代墊款（含利息）各162,317
    元，爰依民法第546條第1項規定，起訴請求被上訴人等償還
    墊款及自起訴狀繕本送達翌日起，至清償日止，按年息5%計
    算之法定遲延利息。原審判命被上訴人乙○○、丁○○、甲
    ○○應各給付上訴人15,880元，及其中460元自88年1月16
    日起、16元自89年2月1日起、3,013元自91年12月2日起
    ，均至91年12月31日止，按年息百分之5計算之利息，暨自
    93年4月14日起至清償日止，按年息百分之5計算之利息。上
    訴人就敗訴部分其中各102,208元本息提起上訴（其餘各44,
    229元＜146,437－102,208=44,229＞本息之請求已敗訴確定
    ）並追加請求利息。被上訴人就其敗訴部分亦提起附帶上訴
    。於本院聲明：
    (一)原判決除已確定部分外，不利於上訴人部分廢棄。
    (二)上開廢棄部分，被上訴人乙○○、丁○○、甲○○應各給
      付上訴人102,208元，及其中37,636元自87年10月30日起
      、其中64,572元自91年12月22日起，均至清償日止，按年
      息百分之5計算之利息。
    (三)附帶上訴駁回。
三、被上訴人（即附帶上訴人）則以：
（一）按上訴人主張其有墊款，自應就此項事實負舉證責任，對
      其於起訴狀附表(一)所列喪葬費用、代償債務及其他費用之
      支出應提出支出證明。次據上訴人之母蔡萬瑞雲於85年11
      月8日之信函稱：「關於訴訟王美文應塗銷三七五租約之
      事件，我替全體共有人支出．．．律師費用合計新台幣32
      萬元，同時也在台南地方法院有替大家支付6,509元之訴
      訟費用」等語，足證上開費用並非上訴人所墊付，自無墊
      款請求權。故上訴人起訴狀附表(一)所列律師費用等之款項
      480,649元，應予扣除。
（二）關於兩造於91年12月22日所簽立之分割遺產協議書對於上
      訴人墊款金額及利息部分，業已確定，不容上訴人嗣後任
      意以遺漏為由而追加。
（三）分割遺產協議書第4點所載：「台南縣新市鄉○○段地號
      783之1及783之2兩筆土地，於辦理繼承登記前如被徵收，
      則所得徵收費用抵共同費用681,148元後，其餘額平均分9
      份由各人取得，如土地尚未被徵收，則登記為乙○○等3
      人」等語，所謂「共同費用681,148元」，其中未給付之
      10 萬元律師費係屬預列性質，實際上未支出，故應扣除
      。
（四）又原審被告蔡萬瑞雲於92年11月22日委託律師寄發予被上
      訴人等之存證信函亦主張，擬將其所代領前揭兩筆土地及
      鄭子寮北安段地號887、888號土地之徵收補償費合計1,80
      0,722元交付上訴人扣抵其墊付之費用，則上訴人以上開
      土地徵收補償費用扣除共同費用581,148元後，餘款1,219
      ,574元，每位繼承人各應分得9分之1，即每人應分得135,
      508元，被上訴人等亦得以之對上訴人主張抵銷。
（五）上訴人於92年3月底，未經過被上訴人等三人同意，擅自
      向代書蘇美麗取領應退還予被上訴人等之代書費77,640元
      ，被上訴人每人為25,880元，被上訴人等亦得以之對上訴
      人主張抵銷。
（六）另上訴人請求之利息超過5年部分，已罹於時效而消滅。
      綜上，被上訴人等所得主張抵銷之金額及上訴人未盡舉證
      之責任部分之金額，遠超過上訴人所主張之金額等語，資
      為抗辯。原審為被上訴人等部分敗訴之判決，尚有未洽，
      被上訴人等並就其敗訴部分提起附帶上訴，聲明求為判決
      ：
      (一)上訴駁回。
      (二)原判決關於命被上訴人即附帶上訴人給付部分廢棄。
      (三)上開廢棄部分，上訴人即附帶被上訴人在第一審之訴及
        假執行之聲請均駁回。
四、兩造不爭執之事實：
（一）兩造之父蔡智木於84年3月30日死亡，兩造及原審共同被
      告蔡萬瑞雲、蔡信慧、蔡信通、蔡梅美、蔡素芬等人為蔡
      智木之繼承人，有關兩造父親蔡智木之喪葬及繼承事宜係
      委由上訴人處理。
（二）兩造及原審共同被告蔡萬瑞雲、蔡信慧、蔡信通、蔡梅美
      、蔡素芬等人曾於91年12月22日就上訴人代墊款項為協議
      並簽立同意書，其中第4點約定，台南縣新市鄉○○段783
      之1、783之2兩筆土地如被徵收，則以該徵收補償費抵共
      同費用681,148元後，餘額由全部繼承人取得；第8點約定
      ：以上若有遺漏，經發現後則由9人共同協議。
（三）台南縣新市鄉○○段783之1、783之2及鄭子寮北安段887
      、888土地之徵收補償費合計為1,800,722元。原審共同被
      告蔡萬瑞雲於92年11月27日寄發存證信函予被上訴人等，
      表示要以上開徵收補償金償還上訴人處理蔡智木喪葬、管
      理遺產暨訴訟、代償債務及利息等必要費用之墊款。
（四）原審被告蔡萬瑞雲尚未將大洲段783之1、783之2兩筆土地
      之徵收補償費交予上訴人抵充代墊款項。
（五）兩造就上訴人確有支出附表(二)編號3～8、10～17、20～25
      等項費用不爭執。
（六）就附表(一)所列項目，被上訴人等曾於87年10月29日前分別
      給付338,727元予上訴人。
（七）附表(二)編號20～25等項費用，被上訴人等均已給付完畢，
      上訴人尚應退還被上訴人等每人各25,880元。
（八）以上事實，並有91年12月22日協議分割遺產之同意書、91
      年12月22日前所發生共同費用明細表、92年11月27日寄發
      之存證信函、92年12月8日寄發之存證信函影本可稽（見
      原審卷第59至63、112至119頁），並為兩造所不爭執，應
      堪信為真實。
五、至於上訴人主張其為處理蔡智木之喪葬事宜及處理其所遺留
    之遺產業，以自己之款項先行墊付如附表(一)、(二)所載之費用
    ，雖上訴人已先由蔡智木所遺留之部分金錢（存款、勞工保
    險金、土地徵收補償金等）抵償一部分支出，惟經核算被上
    訴人等尚欠上訴人部分墊款等情。為被上訴人等所否認，並
    以前開等詞置辯，是本件首應審酌者為：（一）上訴人是否
    確有支出附表(一)所載各項費用？就上開費用，上訴人得否請
    求被上訴人等償還自墊付之日起之利息？（二）上訴人是否
    確有支出附表(二)編號1、2、9、18、19等項費用？上訴人得
    否依兩造91年12月22日之同意書第8點規定，請求被上訴人
    等給付上開費用？及自附表(二)所示墊款之日起至91年12月31
    日止之利息？（三）兩造91年12月22日同意書上所載金額68
    1,148元，是否應扣除10萬元之律師費？上訴人得否不以台
    南縣新市鄉○○段783之1、783之2兩筆土地之徵收補償費抵
    償上述必要費用，而逕向被上訴人等請求各人所應分擔之代
    墊款？（四）就兩造91年12月22日訂立之同意書附件所列舉
    之各項費用，上訴人得否請求被上訴人等償還自其墊付之日
    起至91年12月31日止之利息？（五）被上訴人等主張抵銷有
    無理由？等項。經查：
（一）上訴人是否確有支出附表(一)所載各項費用？又就上開費用
      ，上訴人得否請求被上訴人等償還自墊付之日起之利息？
  １、按稱委任者，謂當事人約定，一方委託他方處理事務，他
      方允為處理之契約，民法第528條定有明文。而所謂之委
      任，係指委任人委託受任人處理事務之契約而言。委任之
      目的，在一定事務之處理，且得在委任人所授權範圍內，
      自行裁量決定處理一定事務之方法，以完成委任之目的。
      查，被上訴人等就蔡智木之喪葬及遺產事宜係委由上訴人
      處理，既不爭執，準此，上訴人係受蔡智木繼承人委託處
      理蔡智木喪葬、遺產事務之人，核兩造間成立民法第528
      條之委任契約，堪以認定。
  ２、次按「受任人因處理委任事務，支出之必要費用，委任人
      應償還之，並付自支出時起之利息」，為民法第546條第1
      項所明定。是受任人雖無墊付費用之義務，但如果墊付，
      則有請求委任人償還並給付自支出時起之利息之權利。另
      按依債務本旨，向債權人或其他有受領權人為清償，經其
      受領者，債之關係消滅，民法第309條第1項定有明文。
  ３、查兩造曾經就上訴人處理蔡智木之喪葬及遺產等事務，於
      84年4月27日以前所支出之費用進行會算，並確認每位繼
      承人（包括訴外人蔡舜華共計10位）所應給付之費用為33
      8,727元，（即詳如附表(一)所載）。被上訴人等於會算後
      ，扣除前已給付上訴人之97,953元（即每人32,651元），
      又於87年10月30日給付上訴人918,228元（即每人306,076
      元），而上訴人亦出具收據1紙予被上訴人乙○○收執，
      其上記載：「茲收到乙○○等3人支付分攤費用（包含債
      務）共1,016,181元正，扣除前付額97,953元，實際收到
      918,228元正（匯款至一銀大稻埕丙○○帳戶00000000000
      ）無誤！收款人：丙○○87-10-30」等語，此有上訴人提
      出之收據及金額計算書各1紙在卷可稽（見原審卷第10、
      11頁），復為兩造所不爭執，自屬真實。是於87年10月30
      日被上訴人等已付清原確認之附表(一)所示之墊款各338,72
      7元（即32,651＋306,706=338,727），則兩造間就原會算
      墊款之債之關係即歸於消滅，上訴人自不得於事後更行主
      張被上訴人等所為之上開給付應先抵充自墊付之日起之利
      息，其餘再抵充原本。反之，被上訴人等亦不得就上訴人
      有無支出附表(一)所載各項費用再為爭執。
  ４、至於其後訴外人蔡舜華經確認非蔡智木之女而無繼承權，
      是蔡智木之繼承人由10人減為9人，此為兩造所不爭執之
      事實，並有上訴人提出之臺灣臺南地方法院88年度親字第
      34號、本院89年度家上字第42號民事判決影本各1件為證
      （見原審卷第47至55頁），在卷可稽。訴外人蔡舜華既非
      繼承人不得繼承，自無庸負擔繼承各項費用，此為兩造所
      不爭執之事實。是附表(一)所示之墊款應以9人分擔而計算
      每人應分擔額為：376,363元【3,387,268÷9=376,363】
      ，依此計算，被上訴人應再給付附表(一)之墊款各為37,636
      元【｛（376,363×3）－97,953－918,228｝÷3=37,636
      】，上訴人請求被上訴人各再給其附表(一)所示之墊款37,6
      36元（元以下四捨五入），自屬有據。又上開被上訴人應
      再給付之墊款，其支出係在84年4月27日以前，依首開民
      法第546條第1項之規定，原得請求自支付時起算利息（按
      其金額雖在蔡舜華確定無繼承權後始確定，但此部分之利
      息，上訴人並未免除），上訴人請求自87年10月30日起至
      清償日止，按年息5%計算原非無據，但按民法第126條明
      定利息債權，其各期給付請求權，因五年間不行使而消滅
      。上訴人既於95年3月21日始於本院請求自87年7月30日起
      計算之利息（見本院卷第91頁辯論意旨狀），被上訴人復
      為時效抗辯，則95年3月21日往前推算五年，即自90年3月
      22日起至清償日按年息5%計算之利息為有理由，應予准許
      。逾五年部分之利息已罹於時效，其請求為無理由，應予
      駁回。
（二）上訴人是否確有支出附表(二)編號1、2、9、18、19等項費
      用？上訴人得否依兩造91年12月22日之同意書第8點規定
      ，請求被上訴人等償還上開費用及各該費用自附表(二)所示
      墊款之日起至91年12月31日止之利息？
  １、被上訴人等雖否認上訴人有支出如附表(二)編號1、2、9、1
      8、19等項費用之事實，並抗辯兩造曾於91年12月22日，
      就被繼承人蔡智木之遺產成立遺產分割協議，上訴人於91
      年12月22日書立同意書時，對於其墊款金額及利息部分業
      已確定，上訴人不得任意追加，又兩造91年12月22日之同
      意書係在分配兩造之父親之遺產，故同意書第8點所謂「
      以上若有遺漏」之意，應指如有遺產漏未發現之意，並不
      包括上訴人其他墊款及利息請求權在內云云。
  ２、然查，上訴人確有支出附表(二)編號1：辦理土地抵繳遺產
      稅登報費4,140元、編號9：傳真費用140元、編號18：91
      年度地價稅27,115元及編號19：律師費5,000元之事實，
      業據其提出台灣中華日報社廣告費收據1紙、廣告刊登證
      明3紙、7-11傳真服務明細7紙、發票1紙、台南市稅捐稽
      徵處91年地價稅繳款書1紙及張天良律師事務所出具之收
      據1紙為證（見原審卷第13至15、22、28、29頁），且觀
      之上開廣告刊登證明、地價稅繳款書及收據內容，確係為
      辦理繼承事務所生或必要之費用，且上開各項支出均未記
      載於兩造91年12月22日同意書附件當中，則上訴人主張其
      有支出附表(二)編號1、9、18、19等項費用，合計36,395元
      （4,140＋27,115＋140＋5,000=36,395），然漏未於91年
      12月22日兩造會算時提出等語，即堪採信。
  ３、又兩造於91年12月22日訂立之同意書，不僅係就兩造遺產
      如何分配而為約定，就有關兩造所應支出之共同費用，亦
      一一列舉，並將之作為附件，復於同意書第8點明確約定
      ：「以上若有遺漏，經發現後則由9人共同協議」等語，
      其文義甚明，自不得再行曲解為該規定僅係就兩造遺產部
      分如有遺漏應如何處理所為之規定，不包含上訴人其他墊
      款及利息請求權在內云云，被上訴人等所為上開抗辯，自
      無足取。
  ４、另按當事人主張有利於己之事實者，就其事實有舉證之責
      任，民事訴訟法第277條前段定有明文。上訴人雖主張其
      尚有支出附表(二)編號2：辦理土地抵繳遺產稅登報費之交
      通費4,500元云云，然為被上訴人等所否認，而上訴人對
      此有利於己之事實，並未提出相關事證，證明其確有該項
      交通費用之支出，自難認上訴人此部分主張為真實。況查
      ，上訴人自承兩造曾於91年12月22日就上訴人為辦理繼承
      事務調解、訴訟等所支出之交通費，協議以42.5次、每次
      3,000元作為計算標準，核計費用共127,500元（3,000×4
      2.5=127,500）等語（見原審卷第143頁），則上訴人另行
      向被上訴人等請求給付4,500元之交通費並加計自墊付時
      起之利息，即無理由，尚難准許。
  ５、綜上，上訴人依兩造同意書第8點規定，請求被上訴人等
      應各給付4,044元（計算方式：36,395÷9＝4,044，元以
      下四捨五入），及自起訴狀繕本最後送達被上訴人等之翌
      日起至清償日止，按年息百分之5計算之法定遲延利息，
      暨附表(二)編號1、9、18所示墊款各加計自墊款日起至91年
      12月31日止之利息，為有理由（至於附表(二)編號19：律師
      費5000元部分，上訴人未請求自墊付日起至92年12月31日
      止之利息），應予准許，逾此範圍之請求，即屬無據，尚
      難准許。
（三）兩造於91年12月22日同意書上所載金額681,148元（即附
      表二編號3-8、編號10-17、編號20各項金額合計為557,64
      8元；加計預留之100,000元律師費，及未在附表編號(二)內
      而載於同意書之送節金21,000元，辦抵繳遺產登報費25,0
      00元；共計681,148元），是否應扣除10萬元律師費？上
      訴人得否不以台南縣新市鄉○○段783之1、783之2兩筆土
      地之徵收補償費抵償上述必要費用而逕向被上訴人等請求
      每人所應分擔之代墊款？
  １、兩造曾於91年12月22日，就有關上訴人處理蔡智木之繼承
      事務所支出費用（不包括附表(一)之費用，即其後再支出者
      ）再次進行會算，並確認兩造於91年12月22日前所發生之
      共同費用為681,148元，此有同意書1份附卷為憑（見原審
      卷第59至62頁），且為兩造所不爭執。被上訴人等抗辯上
      開費用應扣除未給付之律師費10萬元等情，業經上訴人於
      本院言詞辯論時提出民事辯論意旨狀（見原審卷第81至83
      頁）自認兩造於91年12月22日協議之共同費用681,148元
      ，應再扣除未給付之10萬元律師費，則兩造對於681,148
      元其中應再扣除未給付之10萬元律師費乙節，既已不爭執
      ，故被上訴人等抗辯，兩造於91年12月22日所協議之共同
      費用應係581,148元（計算方式：681,148－100,000＝581
      ,148），即為可採。
  ２、又查，兩造於91年12月22日訂立之同意書第4點已載明：
      「台南縣新市鄉○○段地號783之1及783之2兩筆土地，於
      辦理繼承登記前如被徵收，則所得徵收補償費用抵共同費
      用681,148元（其中100,000元律師費未支出，兩造均同意
      應予扣除）後，其餘額平均分9份由各人取得，如土地尚
      未被徵收，則登記為乙○○等3人所有」等語，且兩造既
      不爭執上揭兩筆土地業經徵收，土地徵收補償金合計為1,
      489,610元，並以所得徵收補償費用抵共同費用等情，是
      兩造就共同費用581,148元部分，既已協議應先由前開土
      地徵收補償金中扣抵，且前揭土地之徵收補償金1,489,61
      0元又非不足以扣抵前述共同費用581,148元，則有關共同
      費用581,148元，上訴人自應先以上開兩筆土地之徵收補
      償金抵償。且觀之被上訴人等之存證信函內容，其意並非
      不同意上訴人就前揭土地之徵收補償金抵償共同費用，而
      係主張系爭土地之徵收補償金即足以抵償共同費用，應無
      再令全體繼承人分擔之理，是上訴人不以前揭土地徵收補
      償金抵償共同費用，而向被上訴人等請求每人應給付上訴
      人共同費用64,572元（581,148÷9=64,572），洵無足取
      。
（四）就兩造91年12月22日訂立之同意書附件所列舉之各項費用
      ，上訴人得否請求被上訴人等償還自其墊付之日起至91年
      12月31日止之利息？抑得請求自91年12月22日起，至清償
      日止，按年息5%計算之利息？
  １、承上所述，兩造均不爭執曾於91年12月22日就上訴人代墊
      款項為協議並簽立同意書，並確認截至91年12月22日止，
      上訴人為辦理兩造被繼承人蔡智木之繼承事務所支出之費
      用（含上訴人出席調解程序、出庭以每次3,000元，以42.
      5次計價之127,500元，此非墊付款）合計為581,148元。
      然其上並未記載被上訴人等尚應給付上訴人自墊付之日起
      至91年12月31日止之利息，此有兩造91年12月22日同意書
      1份在卷可憑，且關於兩造91年12月22日同意書附件即上
      訴人所書寫之91年12月22日前所發生共同費用明細表所列
      舉支出之利息請求權，於協議當時即已存在，尚非上訴人
      於協議時不知，而於事後始發現，自不符合上開同意書第
      8點所稱之遺漏事項，上訴人主張尚得向被上訴人等請求
      自其墊付之日起之利息，不足為採。
  ２、再按給付有確定期限者，債務人自期限屆滿時起，負遲延
      責任；給付無確定期限者，債務人於債權人得請求給付時
      ，經其催告而未為給付，自受催告時起，負遲延責任；其
      經債權人起訴而送達訴狀，或依督促程序送達支付命令，
      或為其他相類之行為者，與催告有同一之效力；前項催告
      定有期限者，債務人自期限屆滿時起負遲延責任，民法第
      229條定有明文。本件兩造固曾於91年12月22日訂立同意
      書，確認兩造所應支出之共同費用應係581,148元（扣除
      未出之律師費100,000元），即每人之分擔額為64,527元
      ，但兩造既於91年12月22日訂立之同意書第4點已載明：
      「台南縣新市鄉○○段地號783之1及783之2兩筆土地，於
      辦理繼承登記前如被徵收，則所得徵收補償費用抵共同費
      用681,148元（其中100,000元律師費未支出，兩造均同意
      應予扣除）後，其餘額平均分9份由各人取得，如土地尚
      未被徵收，則登記為乙○○等3人所有」等語，而該二筆
      土地徵收款徵收補償金1,489,610元，原審共同被告蔡萬
      瑞雲尚未交付581,148元予上訴人，並非被上訴人遲延給
      付，況且上訴人不得請求被上訴人各給付64,572元，有如
      前述，則其請求被上訴人給付自91年12月22日起至清償日
      止，按年息5%計算之遲延利息，洵屬無據，不應准許。
（五）被上訴人等主張抵銷有無理由？
  １、按二人互負債務，而其給付種類相同，並均屆清償期者，
      各得以其債務，與他方之債務，互為抵銷，民法第334條
      第1項前段定有明文。查被上訴人等抗辯：上訴人於92年3
      月底曾向代書蘇美麗領取應退還予被上訴人等之代書費合
      計77,640元，上訴人尚應退還被上訴人等每人各25,880元
      乙節，為上訴人所不爭執（見原審卷第188頁），則被上
      訴人等以之對上訴人主張抵銷，核與抵銷之要件相符，應
      予准許。
  ２、被上訴人等復抗辯：原審共同被告蔡萬瑞雲於92年11月22
      日委託律師寄發予被上訴人等之存證信函亦主張，擬將其
      所代領台南縣新市鄉○○段地號783之1、783之2及鄭子寮
      北安段地號887、888土地之徵收補償費合計1,800,722元
      交付上訴人扣抵其墊付之費用，則上訴人以上開土地徵收
      補償費用扣除共同費用581,148元後，餘款1,219,574元，
      每位繼承人各應分得9分之1，即每人尚應分得徵收補償費
      用135,508元，原屬蔡舜華應分攤之代墊款及91年12月22
      日同意書所遺漏之費用等債務，亦得自徵收補償費用135,
      508元中抵銷等語。惟查，兩造於91年12月22日訂立之同
      意書，並無載明約定原屬蔡舜華應分攤之代墊款及91年12
      月22日同意書所遺漏之費用等，亦得自土地徵收補償費用
      中扣抵。況且，上開四筆土地之徵收補償金係由原審共同
      被告蔡萬瑞雲領取，現存於華僑銀行蔡萬瑞雲之帳戶內，
      並非由上訴人執有，此業據原審共同被告蔡萬瑞雲陳明在
      卷（見原審卷第152至153頁，原審共同被告蔡萬瑞雲、蔡
      信慧、蔡信通、蔡梅美、蔡素芬等人93年11月10日民事呈
      報狀），復有華僑銀行活期儲蓄存款存摺影本1份在卷可
      佐（見原審卷第155至156頁），自堪信為真實。此外，被
      上訴人等亦未提出證據，證明原審共同被告蔡萬瑞雲已將
      上開土地徵收補償金交付予上訴人，因此，被上訴人等抗
      辯原屬蔡舜華應分攤之代墊款及91年12月22日同意書所遺
      漏之費用等債務，亦得自徵收補償費用135,508元中抵銷
      等語，即無所據。
（六）綜上所述，上訴人請求被上訴人給付原應分配予訴外人蔡
      舜華之墊款，即被上訴人等各應給付上訴人為37,636元（
      元以下四捨五入），及均自90年3月22日起至清償日按年
      息5%計算之利息。暨91年12月22日同意書所遺漏之附表(二)
      編號1、9、18、19等項費用，合計36,395元，每人4,044
      元（計算方式：36,395÷9＝4,044，元以下四捨五入），
      及其中460元（見原審卷第13頁，附表(二)編號1：辦理土
      地抵繳遺產稅登報費4,140元，計算方式：4,140÷9＝460
      ）自88年1月16日起、16元（見原審卷第22頁，附表(二)
      編號9：傳真費用140元，計算方式：140÷9＝16，元以下
      四捨五入）自89年2月1日起、3,013元（見原審卷第28
      頁，附表(二)編號18：91年度地價稅27,115元，計算方式：
      27,115÷9＝3,013，元以下四捨五入）自91年12月2日起
      ，均至91年12月31日止，按年息百分之5計算之利息。
（七）又按對於一人負擔數宗債務而其給付之種類相同者，如清
      償人所提出之給付，不足清償全部債額時，由清償人於清
      償時，指定其應抵充之債務。清償人不為前條之指定者，
      依左列之規定，定其應抵充之債務：一債務已屆清償期者
      ，儘先抵充。二債務均已屆清償期或均未屆清償期者，以
      債務之擔保最少者，儘先抵充；擔保相等者，以債務人因
      清償而獲益最多者，儘先抵充；獲益相等者，以先到期之
      債務，儘先抵充。三獲益及清償期均相等者，各按比例，
      抵充其一部。又清償人所提出之給付，應先抵充費用，次
      充利息，次充原本；其依前二條之規定抵充債務者亦同。
      民法第321條至323條分別定有明文。而前開規定於抵銷準
      用之，又為民法第342條所明定。而如前所述，被上訴人
      得主張抵銷之金額各為25,880元。而依上開抵充順序，核
      算如下：
      (1)、被上訴人等各應給付上訴人37,636元自90年3月22日
          起至95年3月21日止（共五年）按年息5%計算之利息
          為9,409元。
      (2)、被上訴人應各給付4,044元其中460元自88年1月16
          日起、16元自89年2月1日起、3,013元自91年12
          月2日起，均至91年12月31日止，按年息百分之5計算
          之利息。即各為85元（460×0.05×3.7=85，元以下
          四捨五入）、2元（16×0.05×2.92=2.336，元以下
          四捨五入）、12元（3013×0.05×30/365=12）；及
          前述金額（4,044元）均自93年4月14日起至95年3月
          21日止，按年息5%計算之利息為389元（4,044×0.05
          ×1.926=389元，元以下四捨五入）。
      (3)、是前述利息9,897元（即9,409＋85＋2＋12＋389=9,8
          97）先予抵充後，得再抵充原本之金額為15,983元（
          25,880－9,897=15,983），經抵充後上訴人得請求被
          上訴人各應給付之金額為25,697元【（37,636＋4,04
          4）－15,983=25,397】，及均自95年3月22日起，均
          至清償日止，按年息5%計算之利息。
六、綜上，上訴人得請求被上訴人等給付墊款本息，經依前開方
    式抵銷後，得請求之金額各為25,697元【（37,636＋4,044
    ）－15,983=25,697】及均自95年3月22日起，至清償日止，
    按年息5%計算之利息。上訴人在此範圍之請求為有理由，應
    予准許，逾此範圍之請求為無理由，應予駁回。原審就上開
    應准許部分，超過15,880元部分為上訴人敗訴之判決（確定
    部分不再審究），尚有未洽，上訴人指摘原判決此部分不當
    ，為有理由；另原審駁回逾上開請求部分，經核則無不合，
    上訴人上訴意旨指摘原判決此部分不當，非有理由，應予駁
    回。又上訴人於本院追加請求利息部分（部分無理由、部分
    經抵銷而消滅），亦無理由，應予駁回。至於原判決命被上
    訴人給付，其中本金部分核無不當，被上訴人附帶上訴，為
    無理由，應予駁回，另原判決命被上訴人給付利息部分（95
    年3月22日以前之利息），業經抵銷而消滅，此部分判命被
    上訴人給付即有未合，被上訴人附帶上訴，指摘原判決此部
    分不當，為有理由。綜上，爰廢棄原判決（確定部分除外）
    ，並判決如主文所示。
七、本件事證已臻明確，兩造其餘攻擊、防禦及主張，對本件判
    決結果，並不生影響，爰不逐一論述，併此敘明。
八、據上論結，本件上訴及附帶上訴均為一部有理由，一部無理
    由，上訴人追加之訴為無理由，依民事訴訟法第449條第1項
    、450條、第79條、第85條第1項前段，判決如主文。
中    華    民    國    95    年     4    月     4    日
                  民事第二庭    審判長法  官  丁振昌
                                      法  官  吳上康
                                      法  官  李素靖
上為正本係照原本作成。
不得上訴。
中    華    民    國    95    年     4     月    10   日
                                      書記官  林鈴香
                                                 K
附表(一)
┌──┬──────┬──────┬───────┬──────────┐
│編號│墊款日期    │ 項    目   │金額（新台幣）│ 收入(以部分遺產抵償│
├──┼──────┼──────┼───────┼──────────┤
│1   │84年4月27日 │喪葬費用    │1,157,435元   │遺留存款：        │
│    │以前        │            │              │  1,238,954（一銀） │
├──┼──────┼──────┼───────┤      3,770（僑銀） │
│2   │84年4月27日 │律師費、地價│480,649元     │                    │
│    │以前        │稅、測量費等│              │徵收補償：（華興段│
├──┼──────┼──────┼───────┤  土地）            │
│3   │84年4月27日 │代償債務    │2,430,000元   │  88,460            │
│    │以前        │            │              │                    │
├──┼──────┼──────┼───────┤勞保退保費：      │
│4   │84年4月27日 │其他費用    │1,254,277元   │  603,900           │
│    │以前        │            │              │                    │
├──┴──────┴──────┴───────┼──────────┤
│            1、2、3、4金額合計：5,322,361元     │合計1,935,093 │
├────────────────────────┴──────────┤
│                墊款金額3,387,268元（即5,322,361－1,935,093）         │
│1.以繼承人10人（含蔡舜華）計算每人應分擔之數額：338,727元             │
│2.以繼承人9人（蔡舜華經本院於91年2月5日確認其非蔡智木之子而無繼承權） │
│  計算每人應分擔額為：376,363元                                       │
└───────────────────────────────────┘
附表(二)
┌──┬──────┬────────┬───────┬──────┐
│編號│墊 款 日 期 │墊  款  項  目  │金額（新台幣）│利息（自墊款│
│    │            │                │              │日起計至91年│
│    │            │                │              │12月31日止）│
├──┼──────┼────────┼───────┼──────┤
│1   │88年1月16日 │辦理土地抵繳遺產│4,140元       │819元       │
│    │            │稅登報費        │              │            │
├──┼──────┼────────┼───────┼──────┤
│2   │88年1月16日 │辦上項交通費    │4,500元       │891元       │
├──┼──────┼────────┼───────┼──────┤
│3   │88年4月26日 │律師費（確認父女│5,000元       │921元       │
│    │            │、母女關係不存在│              │            │
│    │            │訴訟）          │              │            │
├──┼──────┼────────┼───────┼──────┤
│4   │88年4月26日 │代書費          │2,000元       │368元       │
├──┼──────┼────────┼───────┼──────┤
│5   │88年4月30日 │區公所規費      │300元         │55元        │
├──┼──────┼────────┼───────┼──────┤
│6   │88年7月16日 │辦理遺產抵繳代書│47,765元      │8,271元     │
│    │            │費              │              │            │
├──┼──────┼────────┼───────┼──────┤
│7   │88年12月15日│地價稅（88年度）│3,256元       │496元       │
├──┼──────┼────────┼───────┼──────┤
│8   │89年12月15日│地價稅（89年度）│15,427元      │1,579元     │
├──┼──────┼────────┼───────┼──────┤
│9   │89年2月1日  │傳真費用        │140元         │20元        │
├──┼──────┼────────┼───────┼──────┤
│10  │90年7月2日  │訴訟費用        │3,307元       │248元       │
├──┼──────┼────────┼───────┼──────┤
│11  │90年8月1日  │訴訟費用（郵費）│340元         │24元        │
├──┼──────┼────────┼───────┼──────┤
│12  │90年12月8日 │地價稅（90年度）│15,007元      │800元       │
├──┼──────┼────────┼───────┼──────┤
│13  │91年2月12日 │感謝超峰寺      │20,000元      │885元       │
├──┼──────┼────────┼───────┼──────┤
│14  │91年2月22日 │訴訟費用        │15,178元      │651元       │
├──┼──────┼────────┼───────┼──────┤
│15  │91年2月22日 │一審律師費      │200,000元     │8,575元     │
├──┼──────┼────────┼───────┼──────┤
│16  │91年2月22日 │二審律師費      │100,000元     │4,288元     │
├──┼──────┼────────┼───────┼──────┤
│17  │91年11月13日│訴訟費（蔡舜華案│2,568元       │17元        │
│    │            │登報、郵費）    │              │            │
├──┼──────┼────────┼───────┼──────┤
│18  │91年12月2日 │地價稅（91年度）│27,115元      │111元       │
├──┼──────┼────────┼───────┼──────┤
│19  │91年12月17日│律師費          │5,000元       │不計        │
├──┼──────┼────────┼───────┼──────┤
│20  │91年12月22日│交通費（於91年12│127,500元     │不計        │
│    │            │月22日達成協議）│              │            │
├──┼──────┼────────┼───────┼──────┤
│21  │92年2月5日  │印花稅          │439,101元     │不計        │
├──┼──────┼────────┼───────┼──────┤
│22  │92年3月27日 │各地政事務所登記│225,024元     │不計        │
│    │            │規費            │              │            │
├──┼──────┼────────┼───────┼──────┤
│23  │92年3月27日 │申請規費        │2,955元       │不計        │
├──┼──────┼────────┼───────┼──────┤
│24  │92年3月27日 │代書費          │180,000元     │不計        │
├──┼──────┼────────┼───────┼──────┤
│25  │93年3月24日 │郵費（掛號）    │170元         │不計        │
├──┴──────┴────────┼───────┼──────┤
│                             合計   │1,445,793元   │ 29,019元   │
│                                    │              │            │
└──────────────────┴───────┴──────┘
附表(三)
 上訴人主張被上訴人各應返還墊款162,317元之計算式：
 1.關於附表(一)墊款部分：
  (1)每位繼承人應分擔之墊款額為；376,363元（詳如附表(一)）
  (2)被上訴人各前付32,651元（97,953÷3=32,651）
    被上訴人應付之墊款本金為：343,712元（376,363－32,
    651=343,712）
  (3)343,712元自84年4月27日起至87年10月30日止，計3年又182
    天，以年利5%計算之利息為：60,124元
    【343,712×5%×（3＋182/365）=60,124】
  (4)被上訴人於87年10月30日各給付306,076元（即918,228÷
    3=306,076）
    先抵充(3)之利息60,124元，尚欠原本97,760元【306，076－
    60,124－343,712=－97,760】
  (5)97,760元自87年10月31日起至92年1月24日止（4年又85天）
    ，以年利5%計算之利息為：20,690元【97,760×5%×（4＋
    85/365）=20,690】
2.關於附表(二)墊款部分：
  (1)每人應付之墊款本金：160,643元（1,445,793÷9=160,643
    ）
  (2)每人應付附表(二)之墊款利息：3,224元（29,019÷9=3,224）
3.被上訴人各應返還之金額：
  本金：258,403元（即前述1.(4)之97,760＋
  前述2.(1)之160,643=258,403）
  利息部分：23,914元（即前述1.(5)之20,690＋前述2.(2)之
    3,224）
  被上訴人三人於：
    92年1月24日匯還240,000元（即每人80,000元）
    92年2月初匯還120,000元（即每人40,000元）
    即每人匯還120,000元（80,000＋40,000=120,000）
  120,000先抵充利息、次充原本之結果：尚本金162,317元
    （120,000－23,914－258,403=－162,317）


司法院資訊處製作；財團法人民間司法改革基金會備份。
